臺灣屏東地方法院民事判決　　　　　　　99年度重訴字第33號
原　　　告　洪崑松
法定代理人　羅絲杏
訴訟代理人　李宏文律師
被　　　告　葉俊賢
　　　　　　許謙懷即大鵬漫畫小說專賣店
上　一　人
訴訟代理人　黃正男律師
複代理人　　柯淵波律師
上列當事人間請求侵權行為損害賠償事件，提起刑事附帶民事訴
訟，經本院刑事庭裁定移送前來（99年度交附民字第16號），本
院於民國100年1月17日言詞辯論終結，判決如下：
    主  文
被告應連帶給付原告新台幣佰捌拾捌萬壹仟陸佰拾貳元，及
自民國九十九年三月二十三日起至清償日止，按週年利率百分之
五計算之利息。
原告其餘之訴駁回。
訴訟費用由被告連帶負擔百分之二十九，餘由原告負擔。
本判決原告勝訴部分於原告以新台幣壹佰貳拾玖萬仟捌佰元為
被告供擔保後得假執行；但被告如以新台幣佰捌拾捌萬壹仟陸
佰拾貳元為原告預供擔保，得免為假執行。
原告其餘假執行之聲請駁回。
    事實及理由
一、本件被告葉俊賢未於最後言詞辯論期日到場，核無民事訴訟
    法第386 條各款所列情形，爰依原告聲請，由其一造辯論而
    為判決。
二、原告主張略以：被告葉俊賢受僱被告許謙懷即大鵬漫畫小說
    專賣店，於民國98年3 月4 日下午3 時30分許，依被告許謙
    懷指示，駕駛車牌號碼ZB -7508號自小貨車送貨，沿屏東縣
    萬丹鄉○○街由南往北方向行駛，行經成功街與萬榮街之交
    岔路口，原應注意行近閃光紅燈號誌交岔路口，車輛應減速
    接近，先停止於交岔路口前，讓幹道車優先通行，竟未減速
    接近，讓幹道車優先通行，適伊於某處飲用酒類後，騎乘車
    牌號碼PFU-282 號重型機車，沿屏東縣萬丹鄉○○街由西往
    東方向行駛至上開交岔路口時，因酒精濃度過量，無照騎乘
    上開機車，行經閃光黃燈號誌交岔口時，疏未注意車前狀況
    ，致與被告葉俊賢所駕駛之上開自小貨車左後側發生撞擊，
    伊因而人車倒地，受有創傷性右側硬膜上出血、延遲性左側
    硬膜下腔出血及腦內出血、頭皮撕裂傷、腦挫傷等重傷害。
    伊受傷後無法自理生活，終生需人照顧，評定為重度精神障
    礙，已無復原可能。伊因被告葉俊賢之不法侵害行為，已支
    出醫療費新台幣（下同）7 萬6,138 元，又伊受傷前以務農
    為業，至一般農民退休年齡70歲計，尚有18年之工作期間，
    以伊受傷前之務農收入每月2 萬5,000 元計算，減損勞動能
    力之損害額應為392 萬3,079 元。且伊因無法自理生活，有
    宣告監護之必要，並經本院98年度禁字第97號裁定宣告伊之
    配偶羅絲杏為監護人，因而支出監護宣告之裁判費1,000 元
    及鑑定費4,000 元，合計5,000 元應由被告賠償。另伊於住
    院期間除家人看護外，尚聘請專業看護，支出看護費2 萬6,
    850 元，並自98年4 月起聘用訴外人林忠誠為看護，每月支
    出看護費3 萬元，以伊餘命尚有27年計算，受有看護費625
    萬6,422 元之損害。再者，伊因本件車禍事故，終生需人照
    護，與廢人無異，精神痛苦難以言諭，併請求精神慰撫金30
    0 萬元，以上各項金額總計1,328 萬7,489 元。伊因車禍受
    傷導致上開損害係因被告葉俊賢受僱於被告許謙懷，於執行
    職務中不法侵害所致，被告應依侵權行為之法律關係負連帶
    損害賠償責任等語，並聲明：(1)被告應連帶給付原告1,328
    萬7,489 元，及自起訴狀繕本最後送達被告翌日起至清償日
    止，按週年利率5 ％計算之利息。(2)願供擔保請准宣告假執
    行。
三、被告抗辯略以：
  (一)被告葉俊賢經合法通知，未於最後言詞辯論期日到場，據其
    以前書狀及到場陳述：縱然伊對於本件車禍事故之發生有過
    失，惟原告無照且酒後騎乘機車，未減速注意車前狀況亦同
    為肇事原因，原告亦與有過失。伊對原告所支出之醫療費、
    聲請監護宣告之裁判費與鑑定費及已支出之看護費2 萬6,85
    0 元並不爭執，惟原告主張勞動能力減損及出院後長達27年
    之看護費用並未舉證以實，精神慰撫金之請求亦屬偏高。況
    伊曾給付10萬元給原告且原告已領取之汽車強制責任險理賠
    金，應予扣除等語，並聲明：(1)原告之訴及假執行之聲請均
    駁回。(2)如受不利判決，願供擔保請准宣告免為假執行。
  (二)被告許謙懷則以：原告無照且酒後駕車，又未戴安全帽，故
    對於本件車禍事故亦與有過失。伊對原告支出之醫療費不爭
    執，惟否認原告受有勞動能力減損及每月看護費3 萬元之損
    害，且監護宣告之裁判費及鑑定費並非本件侵權行為之損害
    ，原告請求之精神慰撫金亦屬過高等語，資為抗辯，並聲明
    ：(1)原告之訴駁回。(2)如受不利判決，願供擔保請准宣告免
    為假執行。
四、兩造經本院整理下列不爭執事項並協議簡化爭點，結果如下
    ：
  (一)被告葉俊賢為被告許謙懷之受僱人，於98年3 月4 日下午3
    時30分許，駕駛被告許謙懷所有車牌號碼ZB-7508 號自小貨
    車，執行載送貨物職務，沿屏東縣萬丹鄉○○街由南往北方
    向行駛，行至成功街與萬榮街交叉路口，本應注意行至閃光
    紅燈號誌之路口，應減速接近，先停止於交叉路口前，讓幹
    道車先行，疏未注意，減速接近，嗣有原告於某處飲用酒類
    後，騎乘車號PFU-282 號重型機車，沿萬榮街由西往東方向
    前進，行至上開路口，因呼氣中酒精濃度達0.54mg/l，且無
    照又未穿戴安全帽，駕駛上開機車，疏未注意減速接近小心
    通過，至其機車前方與被告葉俊賢所駕駛之自小貨車左後側
    發生撞擊，當場人車倒地，原告受有創傷性右側硬膜上出血
    、延遲性左側硬膜下腔出血及腦內出血、頭皮撕裂傷之身體
    、健康重大難治之重傷。
  (二)原告因上開傷害腦部挫傷與重度失智，已無從處理日常事務
    ，經本院以98年度禁字第97號為監護宣告。
  (三)原告因上開傷害支出醫療費用7萬6,138元。
  (四)本件車禍事故發生後，被告葉俊賢曾經給付10萬元給原告用
    以支付醫療費用。
五、本件爭點：被告應否負侵權行為連帶損害賠償責任？
    按因故意或過失，不法侵害他人之權利者，負損害賠償責任
    ；汽車、機車或其他非依軌道行駛之動力車輛，在使用中加
    損害於他人者，駕駛人應賠償因此所生之損害；不法侵害他
    人之身體或健康者，對於被害人因此喪失或減少勞動能力，
    或增加生活上之需要時，應負損害賠償責任；不法侵害他人
    之身體、健康、名譽或自由者，被害人雖非財產上之損害，
    亦得請求賠償相當之金額。民法第184 條第1 項前段、第19
    1 條之2 、第193 條第1 項、第195 條第1 項前段分別定有
    明文。次按汽車行駛至交岔路口，其行進、轉彎，應遵守燈
    光號誌；而號誌閃光紅燈表示「停車再開」，車輛應減速接
    近，先停止於交岔路口前，讓幹道車優先通行後認為安全時
    ，方得續行，道路交通安全規則第102 條第1 項第1 款、道
    路交通標誌標線號誌設置規則第211 條第1 項第2 款分別訂
    有明文。經查，原告主張被告葉俊賢駕駛上開自小貨車行經
    閃光紅燈號誌交岔路口，未減速接近停止於交岔路口前，讓
    幹道車優先通行，因而發生本件車禍事故，致使原告受有上
    開傷害等情，為被告所不爭執，且本件車禍事故送鑑定結果
    ，亦認被告葉俊賢駕駛自小貨車行經閃光紅燈號誌交岔路口
    ，支線未讓幹線道車先行為肇事原因，此有臺灣省高屏澎區
    車輛行車事故鑑定委員會98年11月10日高屏澎鑑字第098600
    3450號函附鑑定意見書可稽（參偵卷第45-47 頁），被告葉
    俊賢並因此涉有過失重傷害犯行，經本院以99年度交易字第
    7 號判處有期徒刑5 月，如易科罰金，以1,000 元折算1 日
    ，緩刑2 年確定，有該刑事卷宗可參，堪認被告葉俊賢確有
    違反上開道路交通安全規則之規定，且與原告所受上開傷害
    有相當因果關係。再按受僱人因執行職務，不法侵害他人之
    權利者，由僱用人與行為人連帶負損害賠償責任，民法第18
    8 條第1 項前段定有明文。本件原告受傷係因被告葉俊賢於
    執行職務中不法侵害所致，而被告許謙懷並未能舉證證明其
    對於被告葉俊賢有何監督並未疏懈，或縱加以相當之監督，
    而仍不免發生損害之情事，揆諸上揭規定，原告主張被告應
    負侵權行為連帶損害賠償責任，自屬有據。
六、茲就原告請求之項目及數額，審酌如下：
  (一)原告主張支出醫療費7 萬6,138 元一節，業據其提出診斷證
    明書及醫療收據等件為證（附民卷第10-11 、14-15 、17-2
    1 頁），經核均屬治療所受傷害之必要費用，復為被告所不
    爭執，自應准許。
  (二)原告主張因本件車禍事故，無法自理生活，因聲請監護宣告
    支出裁判費及鑑定費合計5,000 元之事實，業據其提出精神
    鑑定費用明細1 張為憑（附民卷第16頁），並有本院98年度
    禁字第97號案卷可查，被告許謙懷雖稱此部分並非侵權行為
    所受損害，惟原告既因本件車禍事故，造成腦部挫傷與重度
    失智，無從處理日常事務，此為兩造不爭之事實．原告自需
    有監護人以便為其處理日常事務之必要，倘原告未因本件車
    禍事故受傷，自無須增加上開費用之支出，是兩者間具有相
    當因果關係，原告此部分請求，應予准許。
  (三)原告請求住院期間及餘生之看護費部分：
  1.原告主張車禍受傷後之住院期間，除家人照護外，尚聘請專
    業看護，支出看護費2 萬6,850 元，業據其提出病患聘僱照
    顧服務員費用代收轉付證明單為證（附民卷第24頁），核原
    告所受傷害為創傷性右側硬膜上出血、延遲性左側硬膜下腔
    出血及腦出血及右側頭皮撕裂傷，於接受治療期間，自有看
    護之必要，且證明單上照護期間與原告住院期間相符，堪認
    為其住院期間必要之支出，自應准許。
  2.原告主張98年4 月起聘用林忠誠為看護，每月支出看護費3
    萬元一情，業據其提出收據等件為證（附民卷第25-36 頁）
    ，並據證人林忠誠證述：伊從原告發生車禍後，一直照顧到
    現在，每個月薪資3 萬元，剛開始照顧原告時，幾乎是全天
    照護，直到現在原告還會因情緒不穩定，有打人的現象等語
    （本院卷第129-130 頁），顯然原告自98年4 月起迄今確有
    受林忠誠之看護。又原告受傷後已屬重度精神障礙之人，此
    有身心障礙手冊可憑（附民卷第12頁），且原告所受傷勢經
    屏安醫院鑑定結果，據其98年8 月5 日屏安醫字第0980273
    號函附鑑定報告略稱：「個案目前之認知功能、思考能力、
    判斷能力、長程記憶力與短程記憶力、對時間方位與人物之
    定向能力…已經明顯因為疾病而受損，基本生活完全需要他
    人協助照料，進食、沐浴、更衣、大小便、移動身體…個案
    已經因為腦部挫傷導致發生重度失智症致使個人功能嚴重衰
    退而達到心神喪失之程度，完全無法處理個人之事務」等語
    （本院卷110-111 頁），並經本院以98年度禁字第97號為監
    護宣告，足認原告雖經治療，仍無法復原，已無從處理日常
    事務，是原告主張其終生有受他人看護之必要，應屬可採。
    被告許謙懷雖請求再送鑑定原告之身心狀況，惟上開身心障
    礙手冊及鑑定報告業經專業醫師之診斷，應認已無再送鑑定
    之必要。再參以原告每月支出之看護費3 萬元，換算每天之
    看護費為1,000 元，並未明顯高於職業看護之薪資，以此部
    分看護費之標準計算原告因此增加生活上之必要費用，應屬
    適當。查原告為46年9 月29日出生，本件車禍事故發生時為
    51歲5 月又5 天，依97年臺灣地區男性簡易生命表，51歲之
    男子平均餘年為28.24 年，故原告請求自98年4 月起，餘命
    27年之看護費數額，依霍夫曼式計算法，27年之霍夫曼係數
    為17.0000000，1 次訴請被告賠償看護費損害額為625 萬6,
    422 元【計算式：30,000元×12個月×17.0000000＝6,256,
    422 元（元以下4 捨5 入）】。
  3.以上原告得請求之看護費用總計為628 萬3,272 元（26,850
    ＋6,256,422 ＝6,283,272 ）。
  (四)原告主張減損勞動能力之損害為392 萬3,079 元一節，雖遭
    被告所否認，惟原告主張於受傷前，以農務為業，業據其提
    出屏東縣萬丹農會農民健康保險暨全民健康保險保險費繳納
    單及國有耕地租賃契約書等件為證（附民卷第22頁、本院卷
    第109 頁），堪認原告確以農務為業，其非無勞動能力之人
    甚明。又原告因腦部挫傷導致發生重度失智症，致使個人功
    能嚴重衰退而達到心神喪失之程度，終生需受他人看護，已
    如前述，自足認原告喪失勞動能力已達百分之百，再依行政
    院主計處98年農業統計年報所示97年平均每人農家年所得為
    24萬7,350 元（本院卷第99頁）。被告許謙懷雖稱該農家所
    得包含農業外所得，應以農業淨收入計算原告之損害云云，
    惟減少及殘存勞動能力之價值，應以其能力在通常情形下可
    能取得之收入為標準（最高法院61年台上字第1987號著有判
    例可參），而現今農民除單純利用土地從事農耕外，於農閒
    時節兼營農耕外之工作，亦屬普遍，此均屬農民依其勞動能
    力可取得之收入，本院審酌上情，認上開農業統計年報併計
    農業及農業外所得，應屬客觀，堪認該統計年報平均每人農
    家年所得24萬7,350 元，應屬原告通常情形下可能取得之收
    入。又原告雖主張距70歲退休期間，尚有18年工作期間云云
    ，惟勞動能力減損係以通常情形下可能取得之收入為標準，
    原告並未能舉證其體能足以負荷持續勞動至70歲且收入不因
    其體力自然衰老而減少，是應以勞動基準法所定65歲強制退
    休年齡為通常情形下可得勞動之期間。查車禍發生時，原告
    為51歲5 月又5 天，業如前述，則距65歲為止，尚有13.42
    年之勞動期間，以上開每人農家年所得24萬7,350 元計算原
    告喪失勞動能力損害額之標準，依霍夫曼式計算法，1 次訴
    請被告賠償喪失勞動能力損害額即為258 萬9,669 元【計算
    式：《247,350 ×10.00000000 （13年霍夫曼係數）》＋24
    7,350 ×0.42×（10.00000000-00.00000 000）=2,589,669
    （元以下4 捨5 入）】，應予准許，逾此部分之請求，則不
    應准許。
  (五)按慰撫金之酌給標準與財產上損害之計算不同，然非不可斟
    酌雙方身分資力與加害程度，及其他各種情形核定相當之數
    額，最高法院51年度台上字第223 號著有判例可資。原告因
    本件車禍受有上開傷害，生活無法自理，終生有賴他人看護
    ，詳如前述，其精神自受有相當之痛苦。又原告以務農為業
    ，名下有土地1 筆；被告葉俊賢擔任貨車司機，名下有汽車
    1 部及投資1 筆；被告許謙懷經營營利事業，名下有房屋1
    棟、土地2 筆、汽車1 輛及投資3 筆，有稅務電子閘門財產
    所得調件明細表可參（本院卷第44-72 頁）。本院審酌原告
    傷勢程度、車禍事故情節及兩造之身分、地位，原告所受之
    精神痛苦等一切情狀，認為原告請求精神慰撫金以100 萬元
    為適當，逾此部分之請求，尚嫌過高，不應准許。
  (六)基上，原告所受損害為995 萬4,079 元（計算式：76,138＋
    5 ,000＋6,283,272 ＋2,589,669 ＋1,000,000 ＝9,954,07
    9 ）。
七、再按損害之發生或擴大，被害人與有過失者，法院得減輕賠
    償金額或免除之，民法第217 條第1 項定有明文。又汽車駕
    駛人飲用酒類或其他類似物後其吐氣所含酒精濃度超過每公
    升0.25毫克或血液中酒精濃度超過百分之0.05以上者，不得
    駕車；汽車駕駛執照為駕駛汽車之許可憑證，由駕駛人向公
    路監理機關申請登記，考驗及格後發給之。汽車駕駛人經考
    驗及格，未領取駕駛執照前，不得駕駛汽車；機器腳踏車駕
    駛人及附載坐人均應戴安全帽；汽車行駛至交岔路口，其行
    進、轉彎，應遵守燈光號誌；而號誌閃光黃燈表示「警告」
    ，車輛應減速接近，注意安全，小心通過。道路交通安全規
    則第114 條第2 款、第50條第1 項、第88條第1 項第5 款、
    第102 條第1 項第1 款及道路交通標誌標線號誌設置規則第
    211 條第1 項第1 款分別訂有明文。查本件車禍事故發生時
    ，原告飲用酒類呼氣中酒精濃度已達0.54mg/l，且無照又未
    穿戴安全帽，仍騎乘機車，行經閃光黃燈號誌路口，未減速
    小心通過，以致發生本件車禍事故，此為兩造不爭之事實，
    且本件車禍事故送鑑定結果，亦認為原告酒精濃度過量，無
    照駕駛重機車行經閃光黃燈岔路口，未減速注意車前狀況為
    肇事原因，此有前揭鑑定意見書可稽，揆諸前揭規定，自足
    認原告對於本件車禍事故之發生亦與有過失。本院審酌被告
    葉俊賢駕駛自小貨車行經閃光紅燈號誌交岔路口，倘確實遵
    守路權，禮讓幹線道車先行，應不致發生車禍，惟原告上揭
    違規情節，亦與車禍發生不無關連，尤以原告未戴安全帽，
    造成其腦部嚴重挫傷並導致重度失智，厥屬損害擴大原因之
    事故情節及原因力強弱，認原告應負60% 之過失責任，爰減
    輕被告60% 之賠償責任。故過失相抵結果，被告應賠償原告
    之數額為398 萬1,632 元（9,954,079 ×40% ＝3,981,632
    ，元以下4 捨5 入）。又原告前已受領被告葉俊賢給付之10
    萬元，扣除該部分之賠償金額，故原告得請求賠償之數額為
    388 萬1,632 元（3,981,632 －100,000 ＝3,881,632 ）。
    末按保險人依本法規定所為之保險給付，視為被保險人損害
    賠償金額之一部分；被保險人受賠償請求時，得扣除之。強
    制汽車責任保險法第32條定有明文。被告雖請求扣除原告已
    領取之汽車強制保險理賠金，惟至本件言詞辯論終結時，原
    告尚未領取該理賠金，業據原告陳明在卷（本院卷第107 頁
    ），自無從於訴訟中逕予扣除該部分保險給付。
八、綜上所述，原告依侵權行為之法律關係，請求被告連帶給付
    388 萬1,632 元，及自起訴狀繕本最後送達被告翌日（即99
    年3 月23日）起至清償日止，按週年利率5%計算之利息，為
    有理由，應予准許，逾此部分之請求，則無理由，應予駁回
    。末以，本件被告許謙懷以被告葉俊賢所駕駛上開車輛於車
    禍事故發生前曾向「旺旺友聯產物保險股份有限公司」投保
    強制險及第三人責任險，聲請將訴訟告知該公司，本院已於
    99 年10 月18日依法將訴訟告知該公司，有送達證書1 張可
    查（本院卷第83頁），惟該公司迄未參加訴訟，併此敘明。
九、兩造各陳明願供擔保請求宣告假執行及免為假執行，原告勝
    訴部分，經核均無不合，爰分別酌定相當之擔保金額准許之
    ，至原告敗訴部分，其假執行之聲請已失所附麗，應予駁回
    。又本件事證已臻明確，兩造其餘攻擊防禦方法，核與判決
    結果無影響，爰不逐一論列，附此敘明。
十、訴訟費用負擔之依據：民事訴訟法第79條、第85條第2項。
中    華    民    國   100    年    1     月    31    日
                       民事第二庭   法  官  陳威宏
正本係照原本作成。
如不服本判決，應於收受送達後20日內向本院提出上訴書狀，其
未表明上訴理由者，應於提出上訴後20日內向本院補提理由書狀
（均須按他造當事人之人數附繕本）。
中    華    民    國   100    年    1     月    31    日
                                    書記官  陳勃諺